最高法院刑事判決　　　　　　　　　　　　　　　　　九十一年度台上字第八六號
　　上　訴　人　甲○○
　　選任辯護人　高進發律師
右上訴人因違反山坡地保育利用條例案件，不服台灣高等法院中華民國九十年三月二
十七日第二審更審判決（八十六年度上更(一)字第七四七號，起訴案號：台灣基隆地方
法院檢察署八十二年度偵字第四○六六號），提起上訴，本院判決如左：
    主  文
原判決撤銷，發回台灣高等法院。
    理  由
本件原判決認定上訴人甲○○於民國八十年一月十五日在其兄張庚新死亡後，接任新
發鋼鐵股份有限公司（下稱新發公司）董事長，明知基隆市○○區○○段五堵南小段
如原判決附表一所示之土地，均係公有或他人所有（所有權人如原判決附表一所示）
及附表二編號１、２所示之土地係張庚新於七十八年間任職新發公司董事長期間，所
竊佔之土地，且均是主管機關依山坡地保育利用條例規定，報請行政院公告核定之公
、私有山坡地，因見前台灣省政府公路局在前開土地附近之基隆市七堵區及台北縣汐
止鎮（市）間開闢之新台五線快速路通車，開發各該土地將有利可圖，竟於到職後迄
八十二年年中，意圖為新發公司不法之利益，竊佔原判決附表一所示之公有、私有土
地，並未經所有權人或其管理人或共有人之同意，違反在公有或他人山坡地內，不得
擅自墾殖、設置工作物等之規定，擅自在原判決附表一及附表二編號１、２所示之土
地上，鋪設水泥工作物，闢建為貨櫃場，（鋪設、占用面積及使用情形，如原判決附
表一及附表二編號１、２所示），再先後出租予東亞倉儲公司（下簡稱東亞公司）做
為空櫃場之用等情。因而撤銷第一審判決，改判仍論處上訴人在公有及他人山坡地內
，擅自設置工作物罪刑，固非無見。
惟查：(一)、修正前山坡地保育利用條例第三十四條第一項之在公有或他人山坡地內設
置工作物罪，其所謂擅自設置工作物，實含有竊佔罪質，以在公有或他人山坡地上，
無正當權源而擅自設置工作物為要件。上訴人既否認有竊佔及違反山坡地保育利用條
例之犯行，而原判決附表一編號１、２之土地原係余金鳳所有，依證人台陽公司之前
後任負責人陳春土、陳丸福證稱：因該土地為畸零地，地目為旱，雖不能登記為台陽
公司所有，但余金鳳早將土地移轉予公司使用云云，另據上訴人提出台陽公司同意其
使用該土地之同意書，則余金鳳生前何時將該土地移轉予台陽公司使用？移轉使用之
原因為何？台陽公司何時同意該土地供上訴人負責之新發公司使用？同意使用之原因
為何？等事項，攸關上訴人對於在該土地鋪設水泥工作物，闢建為貨櫃場，能否成立
犯罪至有關連，自有深入調查說明之必要。原審未予詳細調查，即以台陽公司在該土
地上無任何權源、任意出具同意書及土地所有權人余添進未曾同意新發公司使用為由
，認定上訴人有竊佔此二地號土地及擅自在其上設置工作物之事實，尚有未盡調查職
責之違誤。(二)、原判決附表二編號１五堵段五堵南小段五九七｜二號土地，係新發公
司前董事長張庚新所竊佔，業經判決在案，有台灣基隆地方法院七十八年度訴字第一
二五號刑事判決在卷可稽（見八十二年度他字第八十二號卷第十八｜二十一頁），且
依原判決理由三（七）所載，亦經該土地共有人張俊隆出具土地使用同意書予新發公
司使用，則原判決猶認定上訴人將該土地舖設水泥出租，合於竊佔罪之構成要件，其
見解自屬可議。(三)、原判決附表二編號２五堵南小段六六六號土地，依原判決理由三
（八）所載，新發公司於七十九年六月四日及同年七月五日各取得本件土地百分之四
及八十分之二應有部分之所有權，而該土地面積為七九○平方公尺，則上訴人縱未經
其他共有人之同意，在該土地中僅鋪設水泥十平方公尺放置貨櫃，顯未超出其應有部
分之範圍，能否認係在他人山坡地內，擅自設置工作物，已有研求之餘地；又依上訴
人所辯其另在該地上建造水泥護坡及放置太空包，係為避免山坡地崩塌等情，如果無
訛，則與所謂在他人山坡地內擅自設置工作物之情形有別，原審未詳予調查上訴人所
辯是否屬實，遽予論處罪刑，亦嫌速斷，不足以昭折服。上訴意旨指摘原判決不當，
非全無理由，應認仍有撤銷發回更審之原因。又原判決不另為無罪諭知之部分，基於
審判不可分之原則，一併發回，附此明。
據上論結，應依刑事訴訟法第三百九十七條、第四百零一條，判決如主文。
中      華      民      國    九十一    年      一      月      十      日
                              最高法院刑事第九庭
                                  審判長法官  莊  登  照
                                        法官  洪  明  輝
                                        法官  黃  一  鑫
                                        法官  魏  新  和
                                        法官  林  秀  夫
      右正本證明與原本無異
                                              書  記  官
中      華      民      國    九十一    年      一      月     十六     日
